【裁判字號】    95,判,1937
【裁判日期】    951123
【裁判案由】    廢棄物清理法
【裁判全文】
最  高  行  政  法  院  判  決
                                     95年度判字第01937號
上  訴  人  保力達股份有限公司
代  表  人  甲○○
訴訟代理人  張迺良律師    （兼送達代收人）
            蔡亞寧律師
被 上訴 人  行政院環境保護署
代  表  人  乙○○
訴訟代理人  李元德律師    （兼送達代收人）
上列當事人間因廢棄物清理法事件，上訴人對於中華民國94年
5月26日臺北高等行政法院93年度訴字第2249號判決，提起上訴
，本院判決如下：
    主  文
上訴駁回。
上訴審訴訟費用由上訴人負擔。
    理  由
一、上訴人於原審起訴主張：本件被上訴人以上訴人為胺基酸類
    及多種維他命內服液劑之製造商，係被上訴人90年5月7日（
    90）環署廢字第0028112號公告（下稱90年公告），應負回
    收清除、處理商品容器責任之業者，惟其自民國91年8月至
    92年8月間，未按營業量申報繳納回收清除處理費用，乃以
    93年1月6日環署基字第0930001074號函，命上訴人補繳回收
    清除處理費計新臺幣（下同）47,440,824元並辦理申報等作
    業。上訴人不服，提起訴願，遭決定駁回。惟查（一）被上
    訴人依據廢棄物清理法第15條第2項之授權，曾多次發布公
    告規範應負回收清除處理之業者範圍，而上訴人所產製之保
    力達B液，含中藥抽取液、解毒保肝劑等成分，屬藥事法第8
    條規定之藥品，並取得行政院衛生署核發之衛署藥字第0387
    0號許可證，故保力達B液之性質非屬上開公告之「酒類」，
    亦非屬「胺基酸類及多種維他命之內服液劑」；應屬92年6
    月13日環署廢字第0920042910號公告（下稱92年公告）之「
    藥酒，含取得行政院衛生署藥品許可證者」。即使依被上訴
    人認定保力達B液為「含」胺基酸類及多種維他命之內服液
    劑，惟應屬92年公告之範圍，而非90年公告及91年9月20日
    環署廢字第0910064996號公告（下稱91年公告）之「胺基酸
    類及多種維他命之內服液劑」，是原處分對上訴人課徵自91
    年8月起至92年6月30日之回收處理費即屬無據。（二）觀諸
    被上訴人印製之「公告指定責任業者申請登記、申報營業量
    及繳費作業說明」宣傳單中，載明93年1月1日起增列取得藥
    品許可證之藥酒容器，既云「增列」，顯見裝填取得藥品許
    可證物質之容器，應係自93年1月1日起始負回收清除處理之
    責任，故上訴人產製之「保力達B液」，既屬取得藥品許可
    證者，自應從93年1月1日起始負清除回收之責任。爰請求撤
    銷訴願決定及原處分等語。
二、被上訴人則以：上訴人生產之保力達B液既含胺基酸及維他
    命，即便其成分另含有中藥或酒精成分，亦無法改變該項產
    品含有胺基酸及維他命之事實，而被上訴人90年公告、91年
    公告及92年公告，皆已將「胺基酸類及多種維他命之內服液
    劑之容器」納入應繳納回收清除處理費的範圍，並無上訴人
    所指「增列係指從未列入前次公告之業者」，及自「93年1
    月1日起始列為回收清除處理之項目」等情事等詞置辯。
三、原審斟酌全辯論意旨及調查證據之結果，以：（一）查90年
    及91年公告所規範之裝填物質種類相同，均為酒（含藥酒）
    及胺基酸類及多種維他命之內服液劑。而92年公告事項之附
    表2之1及2之2，所規範之裝填物質種類則為酒（含藥酒）及
    「含」胺基酸類及多種維他命之內服液劑。按望文生義「內
    服液劑」係屬內服之液劑，即所謂含多種成分調製而成之液
    狀口服液，而參以卷附之原審法院92年度訴字第3291號判決
    之事實欄「3」記載可知，被上訴人為制定90年公告前，曾
    於89年7月21日舉行「藥品類容器公告為回收項目公聽研商
    會議」，研商將使用「胺基酸類及多種維他命之內服液劑之
    容器」納入應負回收業者之範圍，上訴人曾出席該會議，而
    上訴人於上開案件中主張上開公告僅將上訴人納入回收範圍
    ，其他業者未予列入，有違公平並顯草率等語，可知上訴人
    理應知悉「胺基酸類」、「多種維他命」應僅為成分名稱之
    一而已，故有無記載「含」字，其解釋應屬相同。從而，90
    年及91年公告中，所謂「胺基酸類及多種維他命之內服液劑
    」，與92年公告事項之附表2之1及2之2中，所謂之「含胺基
    酸類及多種維他命之內服液劑」所規範之內容應屬相同。（
    二）依上訴人所提保力達B液之成份表，可知保力達B液除含
    有部分中藥外，尚含胺基酸類及多種維他命與酒精、水份等
    其他成份；又，保力達B液本身係屬液劑，依上訴人主張其
    含有解毒及保肝作用，則性質上即與所謂之「內服液劑」相
    符，縱該商品成分另含有中藥或酒精成分，仍屬上開公告列
    管範圍。則被上訴人認定上訴人製造之保利達B屬「含胺基
    酸類及多種維他命之內服液劑」，即屬有據。上訴人主張其
    保力達B液製品屬藥物而無90年及91年公告之適用，即無足
    採。從而原處分並無違誤，訴願決定予以維持，亦無不合。
    上訴人訴請撤銷，為無理由，應予駁回等語，作為其判決之
    論據。
四、上訴意旨略以：（一）查原審引用之另案原審法院92年度訴
    字第3291號判決，係被上訴人於原審言詞辯論庭中始提出，
    嗣原審辯論終結後，始繕具檢附有該判決書之辯論意旨狀遞
    交原審法院並送達予上訴人，原審如欲引用該判決自應再開
    辯論行調查證據程序，原審未予上訴人就該判決辯論情形下
    ，遽採該判決書中不利於上訴人之判斷，原判決除為突襲性
    裁判外，亦違背行政訴訟法第141條第1項規定（最高法院37
    年上字第6935號判例參照），有判決不適用法規之違法。（
    二）89年7月21日舉行「藥品類容器公告為回收項目公聽研
    商會議」之記錄，被上訴人未表示係為制定90年5月7日之公
    告而召開，該會議記錄僅能證明上訴人知悉被上訴人擬將保
    力達B等產品列為回收項目，至於何期列為回收項目，仍應
    視被上訴人公告之內容而定，原審以上訴人參加該公聽會為
    由，遽認本件應有90年公告之適用，顯倒果為因，其判決有
    違論理法則。又依該會議記錄第3點載明「保力達、維士比
    等產品，若於公告中明列以胺基酸營養劑為內容物是否符合
    列管範圍，請再向衛生署確認」，顯見被上訴人已認知公告
    內容是否明確，將影響上訴人等所生產之產品可否列入該次
    公告項目內，故公告項目是否有「含」字之意義即有所不同
    ，原審就此認定事實有未依證據之違法。（三）按行政機關
    公告之內容如不明確或產生爭議，應作有利人民之解釋，原
    判決認本件應適用90年公告而無92年公告之適用，自屬不適
    用法規及理由矛盾之違法。為此，訴請廢棄原判決，並撤銷
    訴願決定及原處分或發回原審法院等語。
五、本院查：按「物品或其包裝、容器經食用或使用後，足以產
    生下列性質之一之一般廢棄物，致有嚴重污染環境之虞者，
    由該物品或其包裝、容器之製造、輸入或原料之製造、輸入
    業者負責回收、清除、處理，並由販賣業者負責回收、清除
    工作。1. 不易清除、處理。2.含長期不易腐化之成分。3.
    含有害物質之成分。4.具回收再利用之價值。前項物品或其
    包裝、容器及其應負回收、清除、處理責任之業者範圍，由
    中央主管機關公告之。」、「依前條第2項公告之應負回收
    、清除、處理責任之業者，應向主管機關辦理登記；製造業
    應按當期營業量，輸入業應按向海關申報進口量，於每期營
    業稅申報繳納後15日內，依中央主管機關核定之費率，繳納
    回收清除處理費，作為資源回收管理基金，．．．。」分別
    為廢棄物清理法第15條、第16條第1項所明定。又裝填含氨
    基酸類及多種維他命內服液劑之玻璃容器，由容器商品製造
    業者負責繳交回收清除處理費用，亦為被上訴人90年5月7日
    （90）環署廢字第0028112號、91年9月20日環署廢字第0910
    064996號及92年6月13日環署廢字第0920042910號公告應回
    收清除、處理之一般廢棄物之種類、物品或其包裝、容器之
    業者範圍所明定。經查，本件被上訴人90年及91年公告所規
    範之裝填物質種類相同，均為酒（含藥酒）及胺基酸類及多
    種維他命之內服液劑。而92年公告事項之附表2之1及2之2，
    所規範之裝填物質種類則為酒（含藥酒）及「含」胺基酸類
    及多種維他命之內服液劑。而上開90年、91年之二次公告所
    規範容器商品製造業所應繳交回收清除處理費者，既規定有
    「胺基酸類及多種維他命之內服液劑」，則該內服液劑內自
    係以包含有「胺基酸類及多種維他命」之成分即為已足，且
    並不以該液劑內僅有「胺基酸及多種維他命」為必要，至該
    液劑內另含有其他成分，除另有加重業者之義務外，亦應不
    影響原業者所原負繳交回收清除處理費之義務，故知「胺基
    酸類」、「多種維他命」應僅為成分名稱之一而已，有無記
    載「含」字，其解釋應屬相同。從而，90年及91年公告中，
    所謂「胺基酸類及多種維他命之內服液劑」，與92年公告事
    項之附表2之1及2之2中，所謂之「含胺基酸類及多種維他命
    之內服液劑」所規範之內容應屬相同。被上訴人認上訴人應
    屬90年公告所規範負有繳交回收清除處理費之業者，自屬無
    誤。至原審有無引用該院另案92年度訴字第3291號判決之事
    實記載及該判決內所提及上訴人曾參加被上訴人為於制定90
    年公告前，曾於89年7月21日舉行「藥品類容器公告為回收
    項目公聽研商會議」，自與本件判決結果無涉。上訴人指摘
    原審採酌被上訴人於言詞辯論期日後所提出之上開判決內容
    而未經上訴人為言詞辯論，尚不影響原審判決之適法性。則
    被上訴人認定上訴人製造之保利達B屬「含胺基酸類及多種
    維他命之內服液劑」，即屬有據。從而原處分函請上訴人繳
    交回收清除處理費並辦理申報之作業即無違誤，訴願決定予
    以維持，亦無不合。原判決因將原決定及原處分均予維持，
    駁回上訴人之訴，核無違誤。上訴論旨，仍執前詞，指摘原
    判決違誤，求予廢棄，難認有理由，應予駁回。
據上論結，本件上訴為無理由，爰依行政訴訟法第255條第1項、
第98條第3項前段，判決如主文。
中    華    民    國    95    年    11    月    23    日
                  第五庭審判長法  官  鄭  淑  貞
                              法  官  黃  合  文
                              法  官  吳  明  鴻
                              法  官  鄭  小  康
                              法  官  帥  嘉  寶
以  上  正  本  證  明  與  原  本  無  異
中    華    民    國    95    年    11    月    23    日
                              書記官  郭  育  玎


司法院資訊處製作；財團法人民間司法改革基金會備份。
